【裁判字號】    90,判,972
【裁判日期】    900601
【裁判案由】    綜合所得稅
【裁判全文】
最  高  行  政  法  院  判  決                      九十年度判字第九七二號
    原      告  甲○○
    被      告  財政部臺北市國稅局
    代  表  人  張盛和
右當事人間因綜合所得稅事件，原告不服行政院中華民國八十八年九月二日台八八訴
字第三三一七三號再訴願決定，提起行政訴訟。本院判決如左：
    主  文
再訴願決定、訴願決定及原處分（復查決定）關於利息所得新臺幣七十六萬六千三百
九十三元部分均撤銷。
原告其餘之訴駁回。
訴訟費用由被告負擔二分之一，餘由原告負擔。
    事  實
緣本件被告依據地政事務所抵押權設定資料，以債務人蔡旭勝將所有坐落臺北縣淡水
鎮○○段五一四之四及五一四之六地號土地設定抵押權予原告，擔保權利金額新臺幣
（下同）一千萬元，權利存續期間自八十四年八月十八日起至八十九年八月十七日止
，並約定按週年率百分之十五計算利息，嗣該抵押權於八十五年七月六日因清償而塗
銷。又債務人吳梅玉將所有坐落臺北縣新店市○○段七四七、七四八及七四九地號土
地（土地持分四分之一）及其上建物設定抵押權予原告，擔保權利金額三百萬元，權
利存續期間自八十五年十月十六日起至九十五年十月十五日止，並約定依照中央銀行
放款利率計算利息。乃據以核定原告上開抵押利息所得為七六八、四九三元及四三、
八八二元，併課原告八十五年度綜合所得稅。原告不服，申經復查結果，核減利息所
得二、二二○元，變更核定綜合所得總額為二、一四一、一○四元。原告仍未甘服，
遂循序提起行政訴訟。茲摘兩造訴辯意旨於次：
原告起訴意旨略謂：一、所得稅法之所得，並非指收入總額，而係指收入扣除必要成
本費用後之淨額。案外人蔡旭勝商由原告之配偶，以自有土地提供擔保，向誠泰銀行
設定最高限額抵押權，借款一千萬元。由蔡旭勝分期直接向誠泰銀行清償本息，並由
蔡旭勝提供其自有農地供擔保，向原告設定最高限額抵押權一千萬元。蔡旭勝直接向
誠泰銀行繳息，原告並未經手，其間並無利息差額。且二者銀行不同，依常理判斷，
蔡旭勝斷不可能另自其他銀行帳戶提款支付原不存在之差額利息。由此觀之，原告並
無差額利息所得，更遑論依從未履行之抵押權約定利率設算之利息總額。退一步言，
即或認定原告獲有差額利息，則繳付銀行之利息亦屬利息收入之必要支出，應自核定
之利息所得中扣除。否則，原告豈非憑空獲有一千萬之利息所得。再退一步言，果真
推定原告有利息所得，其金額亦應依債權淨額設算。蔡旭勝於八十五年度一、三、五
及六月間陸續還款。原告對其之債權金額隨而遞減，豈可以一千萬元總額籠統設算全
年度利息所得。二、利息債權係從屬債權，若主債權不存在，則利息債權亦失所附麗
。原告於吳梅玉土地及房屋上設定之抵押權，亦屬最高限額抵押權，實際並未貸予款
項，主債權未發生，何來利息所得。被告未查明實際發生債權額，就認定最高限額抵
押權即實際發生之債權額，並依之設算原告之利息所得，實欠公允。三、依六十二年
台上字第七七六號判例：最高限額抵押與一般抵押不同，最高限額抵押權係就將來應
發生之債權所設定之抵押權。其債權額在結算前並不確定，實際發生之債權額不及最
高額時，應以其實際發生之債權額為準。被告未審度實際發生之債權額，更漠視原告
提供之證據。僅需查明蔡旭勝之資金去向，即知其係代償原告配偶之負債。被告將本
案之最高限額抵押誤為一般抵押，並據以設算利息，已然違背實質課稅原則。四、行
政法上之舉證責任，通說依要件分類原則，稅捐稽徵機關依稅法課稅，應負起始之舉
證責任。納稅人如更有主張，則轉由納稅人舉證。若稅捐稽徵機關於納稅人舉證後有
所爭議，舉證責任應轉由稅捐稽徵機關負擔。本案件被告主觀認定原告應負全部之舉
證責任，且被告不必舉證，於原告舉證後，即不再舉反證，藉此逃避其舉證責任。即
便在推定課稅之情形下，經納稅人舉證後，稅捐稽徵機關亦應對其所主張之法律要件
負舉證責任。被告引用行政法院七十年判字第一一七號判例，謂原告應負舉證責任云
云，實係誤解舉證責任之分配。原告既已舉證，則被告應對其主張負舉證責任。如認
為原告所言均不可採，而不審酌原告所提之證據，實有違推定課稅，有反證即可推翻
之原則。推定課稅並不是被告逃避舉證責任之萬靈丹、被告不調查原告所舉證據，一
概藉推定課稅認為其不必舉證，且一推即定，實係誤解推定課稅之本質。試問原告如
何就未收取利息此一消極事實加以舉證？又被告不經調查即將最高限額抵押權全部推
定為一般抵押權，則法律賦予被告之調查權何用？請判決撤銷一再訴願決定及原處分
等語。
被告答辯意旨略謂：本件抵押債權，為原告（即權利人）與債務人蔡旭勝間之債權債
務關係，且為有利息之約定。原告未能舉證證明其未收取利息，亦未能提示系爭抵押
權，與其配偶向誠泰銀行借款之有關證明文件供核。而所提銀行存摺影本，及銀行授
信交易明細查詢單影本，僅能說明還款情形，尚不足以證明原告未收取利息。至於利
息收入應扣除利息支出乃於法無據，所訴當難採據。另債務人吳梅玉部分，原告主張
未實際撥款乙節，查系爭抵押權之設定，其擔保權利總金額為三、○○○、○○○元
，為一般抵押。而一般抵押必先有被擔保之債權存在，而後抵押權始得成立。故訴稱
實際未撥款，顯係於被告查獲後所為之彌縫之舉，所訴亦不足採。綜上論述，原處分
及所為復查、訴願、再訴願決定並無違誤，請判決駁回原告之訴等語。
    理  由
本件理由分兩部分說明之：
甲、利息所得七六六、三九三元部分：按有利息約定之抵押借款業已登記於公文書，
稅捐稽徵機關對債權人即可作有按時收取利息之推定，固經本院著有七十年判字第一
一七號判例足稽。惟斯為就事實所為之推定，苟債權人主張未收付實現有利於己之事
實，並已提出反證，足以動搖推定之事實基礎者，仍應由稽徵機關證明債權人已收取
利息之事實，始能對之課徵個人綜合所得稅。本件原告為綜合所得稅納稅義務人其八
十五年度綜合所得稅結算申報，經被告初查，以據臺北縣淡水地政事務所抵押權設定
登記資料，有債務人蔡旭勝者，將所有坐落臺北縣淡水鎮○○段五一四之四及五一四
之六地號土地設定抵押權予原告，擔保權利金額一千萬元，權利存續期間自八十四年
八月十八日起至八十九年八月十七日止，並約定按週年率百分之十五計算利息，嗣於
八十五年七月六日因清償而塗銷該抵押權登記。乃據以核定原告八十五年間有利息所
得七六八、四九三元，併入原告八十五年度課稅所得稅額中課稅。原告不服，以蔡旭
勝所有土地屬田地，無法向銀行借款，其基於朋友關係，乃將所有不動產以配偶連張
芬名義向誠泰銀行抵押借款一千萬元給蔡旭勝使用，並由蔡旭勝直接向銀行繳息，
蔡旭勝為使其放心，遂將該二筆田地設定抵押權供其擔保，其並未收取利息，且蔡旭
勝中途分次清償銀行借款，被告以全額設算利息亦有不合云云。申經復查結果，被告
以原告提示蔡旭勝繳交銀行貸款還本紀錄，僅能證明原告抵押債權清償之資金流程，
未能證明債務人蔡旭勝代其繳息及其並未收取利息，惟上開利息所得重行核算應為七
六六、三九三元，與原核定七六八、四九三元之差額二、一○○元，准予核減。遂變
更此部分利息所得為七六六、三九三元，駁回原告復查之申請，固非全無見地。惟查
原告於申請復查時主張蔡旭勝向其借款一千萬元，其乃以所有不動產抵押，利用其妻
連張芬名義向誠泰銀行借款一千萬元交付，由蔡旭勝直接向銀行繳付本息，並由蔡
旭勝以其土地為原告設定抵押供其擔保等事實（八十七年三月十六日、七月十六日函
之說明），已提出誠泰銀行連張芬授信交易明細查詢單及蔡旭勝臺北三信（改組為
誠泰銀行）活期儲蓄存款存摺影本為證。依存摺所示，分別於八十五年一月十八日、
一月二十三日、三月二十八日、五月二十四日、六月二十四日各支出一、○八一、七
四七元、二、○一一、八六六元、五、○一八、四五九元、一、○○三、一六四元、
一、○○一、五八二元。而依授信交易明細查詢單所示，連張芬貸款戶，分別於上
開日期，各有上開金額之入帳為收回貸款本金及利息之用，至最後一次計還款本金一
千萬元。兩者一出一入，日期金額相符合。又依存摺摘要LP所示，係放款本息，參互
以觀，似屬蔡旭勝自其帳戶轉帳至連張芬帳戶以清償向誠泰銀行借款者，則原告主
張由蔡旭勝直接向銀行繳息，似非虛妄，乃復查決定泛指上開證據不能證明蔡旭勝代
繳銀行利息云云，不無可議。查原告於復查時已自承蔡旭勝向其借款一千萬元，其轉
向銀行借得交付蔡旭勝之事實，並有抵押權設定供原告擔保一千萬元之債權之登記資
料為證，依登記資料所示，其利息為年息百分之十五；惟依上述授信交易明細查詢單
所示，以連張芬名義向誠泰銀行借款一千萬元之利息為年息百分之九．六二五，此
部分如確由蔡旭勝直接繳付銀行，原告似僅有差額之利息所得，原告已提出上述相符
之提款、付款資料反證，足以推翻被告依年息百分之十五推定利息所得之基礎事實，
依首揭說明，自應再由被告舉證證明。且由被告向誠泰銀行查詢蔡旭勝自己有無一千
萬元之抵押借款，其帳戶支出繳付放款本息者，是否為原告之配偶連張芬之一千萬
元該筆貸款，及原告之配偶前貸得一千萬元後是否流入蔡旭勝之帳戶等情，並非難事
，無待原告之配合，乃被告未予調查，逕以登記資料設算原告有一千萬元抵押債權按
年息百分之十五計算之利息所得，自不足以昭折服。又查復查決定說明原告提出之資
料能證明原告抵押債權清償之資金流程，果爾，分次清償後之利息所得，僅能以未償
本金為計算基準，惟被告復查決定仍以原借貸之本金一千萬元計算，並非正確。從而
復查決定逕駁回原告此部分復查之申請，尚有未合，訴願、再訴願決定遞予維持，同
有未合。原告指摘為違法，非全無理由，此部分應由本院撤銷再訴願決定、訴願決定
及復查決定，由被告另為適法之處理。
乙、利息所得四三、七六二元部分：按凡公債、公司債、金融債券、各種短期票券、
存款及其他貸出款項利息之所得，應併計為個人綜合所得總額，課徵個人綜合所得稅
。觀行為時所得稅法第十三條及第十四條第一項第四類規定甚明。又個人綜合所得稅
之課徵係以收付實現為原則，有利息約定之抵押借款，業已登記於公文書，稅捐稽徵
機關對債權人即可作有按時收取利息之推定。苟債權人主張未收付實現有利於己之事
實者，應負舉證責任。本院著有七十年判字第一一七號判例可資參照。本件原告八十
五年度綜合所得稅結算申報，經被告初查，據臺北縣新店地政事務所登記資料，有債
務人吳梅玉者，將所有坐落臺北縣新店市○○段七四七、七四八及七四九地號土地（
持分各四分之一）及其上建物設定抵押權予原告，擔保債權金額三百萬元，權利存續
期間自八十五年十月十六日起至九十五年十月十五日止，並約定依照中央銀行放款利
率計算利息，乃據以核定原告有利息所得四三八、八八二元，併入原告八十五年度課
稅所得稅額中課稅。原告不服，主張其實際未撥款予債務人吳梅玉，且該抵押權業經
拋棄而塗銷，此部分之利息列入所得中應予註銷云云。申經復查結果，以債務人吳梅
玉設定抵押權予原告，該抵押債權係屬一般債權，其債權額三百萬元即為債權全部，
且該抵押權設定起始日為八十五年十月六日，原告遲至八十七年三月七日始以實際未
撥款而申請塗銷，顯係經查獲後所為，惟系爭利息所得重行核算應為四三、七六二元
，與原核定四三、八八二元之差額一二○元，准予核減，其餘部分駁回原告復查之申
請。原告以利息債權係從屬債權，若主債權不存在，則利息亦失所附麗，債務人吳梅
玉將其土地及其上建物設定最高限額抵押權予其擔保，但其實際並未貸予款項，則主
債權未發生，何來利息所得，況稽徵機關依法課稅，自應負舉證責任云云，訴經財政
部訴願決定及行政院再訴願決定均持與原處分相同之論見，遂駁回原告之訴願、再訴
願。經核與前開規定與說明，尚無不合。原告茲起訴主張其經設定取得者為最高限額
抵押權，實際上未貸予款項，無債權發生，被告設算利息所得有欠公允。被告如欲課
稅，應負舉證責任，原告已提出證據，被告不調查實際債權額，違背實質課稅及舉證
分配原則云云。惟查依新店地政事務所檢送予被告之本部分抵押權登記資料，登記所
據之抵押權設定契約書，明載抵押債權為定額之三百萬元，並非最高限額抵押，嗣原
告出具供塗銷抵押權之證明，亦列明設定權利價值為定額之三百萬元，是原告主張其
取得者為最高限額抵押權，尚不可採。被告依登記於公文書之資料，載有原告有定額
三百萬元抵押債權，並有利息之約定，乃依本年度該抵押債權存在之日數，計算其利
息金額推定原告有收取之事實，揆諸前引判例，並非無稽。查原告之抵押權已登記完
竣，依其申辦登記之設定契約書，載有原告之債權金額，利息給付約定，更有另一連
帶債務人許秀義，其自八十五年十月十七日送件登記，迄八十七年三月七日送件塗銷
登記，抵押權存在達一年又半，並非短暫，原告僅於出具之供塗銷證明記載因實際未
撥款而應予塗銷抵押權云云，仍無非其一己之說詞，與抵押權長時間存在之客觀事實
，依常理其擔保之債權必存在之情理有違，原告又無其他佐證，自無從動被告據以
推定其有收取利息之基礎事實。原告未能舉出反證，空言指被告課稅有違實質課稅及
舉證分配原則，並不可採。被告復查決定駁回此部原告復查之申請，洵無違誤。訴願
、再訴願決定遞予維持，均無不合。此部分起訴為無理由，應予駁回。
據上論結，本件原告之訴為一部有理由，一部無理由，爰依行政訴訟法施行法第二條
、行政訴訟法第九十八條第三項前段、第一百零四條、民事訴訟法第七十九條但書，
判決如主文。
中    華    民    國     九十        年      六      月       一        日
                    最 高 行 政 法 院  第 一 庭
                                審 判 長 法  官      黃  綠  星
                                         法  官      高  啟  燦
                                         法  官      蔡  進  田
                                         法  官      黃  璽  君
                                         法  官      廖  宏  明
右  正  本  證  明  與  原  本  無  異
                                         法院書記官  邱  彰  德
中    華    民    國     九十        年      六      月       一        日


司法院資訊處製作；財團法人民間司法改革基金會備份。
